【裁判字號】    96,訴,293
【裁判日期】    971029
【裁判案由】    拆屋還地
【裁判全文】
臺灣宜蘭地方法院民事判決               96年度訴字第293號
原      告  甲○○
            乙○○
共      同
訴訟代理人  林國漳律師
被      告  丙○○
訴訟代理人  戊○○
            呂文貴律師
上列當事人間請求拆屋還地事件，本院於97年10月15日言詞辯論
終結，判決如下：
    主  文
被告應將坐落宜蘭縣宜蘭市○○○段六結小段七地號土地上如附
圖所示編號A部分面積三四. 六八平方公尺、編號B部分面積二.
三0平方公尺、編號C部分八. 三四平方公尺之建物及地上物拆除
，並將上開土地返還原告。
訴訟費用新台幣貳萬伍佰玖拾柒元由被告負擔。
本判決於原告以新台幣伍拾壹萬元為被告供擔保後，得假執行；
但被告如以新台幣壹佰伍拾貳萬貳仟柒佰零柒元為原告供擔保，
得免為假執行。
    事  實  及  理  由
一、原告起訴主張：坐落宜蘭縣宜蘭市○○○段六結小段7地號
    土地（下稱系爭土地）為原告所共有。詎知被告未經原告同
    意，而將其所有磚造房屋部分建物占用系爭土地如附圖所示
    Ａ部分面積34.68平方公尺、Ｂ部分面積2.30平方公尺、Ｃ
    部分面積8.34平方公尺。爰依民法第767條之規定，請求被
    告將上開地上物拆除，將土地返還原告。爰為訴之聲明：除
    供擔保金額外，如主文所示。
二、被告則以：系爭土地原係祭祀公業謝忠波所有，原告係向該
    祭祀公業購買，於民國92年11月11日始取得所有權。被告所
    有門牌為宜蘭縣宜蘭市○○路○段94號房屋所在基地，即同
    市○○○段六結小段6-2及7地號土地，原均同為祭祀公業謝
    忠波所有，被告自日據時期即向該祭祀公業承租6-2地號土
    地耕作，而被告當時於7地號即系爭土地上之舊有房屋於42
    年間因颱風侵襲倒塌，不堪使用，故由當時祭祀公業管理人
    謝如蘭同意被告在目前所在位置依其指示之建築方位及面積
    興建系爭房屋，翌年竣工，此後僅因數次颱風侵襲而修補掉
    落之屋瓦，但從未增建，仍依原建築面積及方位迄今。故被
    告所有部分地上物占有系爭土地，係經當時土地所有權人之
    同意，顯有正當權源。爰為答辯聲明：(一)請求駁回原告之訴
    及假執行之聲請；(二)如受不利判決，願供擔保請准宣告免為
    假執行。
三、本件兩造不爭執之事實，為系爭土地現為原告所共有，被告
    所興建之地上物占有如附圖所示Ａ、Ｂ、Ｃ部分土地上。上
    開事實並有原告提出之系爭土地之登記謄本可證，並經本院
    至現場履勘且囑請宜蘭縣宜蘭地政事務所派員實地測量，繪
    製如附圖所示之複丈成果圖可稽，故上開事實，均足認定為
    真實。至被告雖謂本件測量結果與先前在本院93年度訴字第
    4號測量結果面積不符，而質疑測量之正確性云云。惟本件
    與先前本院93年度訴字第4號法官所指示之測量基準或有不
    同，本件之測量尚包括屋外水溝等部分，此業據證人即測量
    人員陳志賢到庭結證明確，故尚難以前後兩次測量結果有些
    許差距，而謂本次測量結果有不正確之情形，先此敘明。
四、本件兩造之爭點，即在被告所有地上物占有系爭土地如附圖
    所示A、B、C部分，是否有合法權源。就此被告以前詞置辯
    ，並舉證人丁○○○為證。經證人丁○○○到庭證稱：「（
    法官問：宜蘭市○○路○段94號房屋有部分佔用到原告所有
    金六結六結小段7地號土地，其詳情是否知悉？）我記得那
    是九房公的地，丙○○是在該處種田並蓋房子住在那裡，至
    於祭祀公業是否有同意丙○○使用我並不清楚，不過當時他
    就是在那裡種田。」、「（法官問：謝如蘭是否有同意被告
    使用系爭土地？）那裡是公田，丙○○在那裡種田，當然會
    同意他使用。」等語。雖證人證稱因被告「在那裡種田」，
    故「當然會同意他使用」云云，然證人對於所證事實之土地
    地號應亦不清楚，此為被告所是認，且證人就謝如蘭如何同
    意被告使用土地及其範圍、使用方式等亦未詳述，所證是否
    確屬實情，已有可疑。況被告占有使用系爭土地縱經原告之
    前手即祭祀公業謝忠波之管理人謝如蘭同意屬實，然此亦僅
    有債權效力，尚不得謂其後取得系爭土地所有權之原告亦應
    受其拘束。故被告上開抗辯，並不可採。此外，被告並未提
    出其他證據證明確有合法權源而占有使用系爭土地，自應認
    原告主張被告占有系爭土地，為無權占有，應屬事實。
五、按所有人對於無權占有或侵奪其所有物者，得請求返還之。
    對於妨害其所有權者，得請求除去之。有妨害其所有權之虞
    者，得請求防止之。民法第767條定有明文。本件系爭土地
    為原告共有，被告之建物及地上物占有使用系爭土地如附圖
    所示A、B、C部分，既無合法權源而為無權占有，則原告本
    於所有權之權能，自得請求被告將上開建物及地上物拆除，
    並將占用之土地返還原告，即有理由，應予准許。
六、兩造均陳明願供擔保，聲請宣告假執行或免為假執行，經核
    於法均無不合，爰各酌定相當擔保金額准許之。
七、訴訟費用負擔裁判依據：民事訴訟法第78條。
中    華    民    國    97    年    10    月    29    日
                  臺灣宜蘭地方法院民事庭
                      法  官  張軒豪
正本與原本無異。
如不服本判決須於判決送達後20日內提出上訴狀（須附繕本）。
中    華    民    國    97    年    10    月    30    日
                      書記官  詹玉惠


司法院資訊處製作；財團法人民間司法改革基金會備份。
